【裁判字號】    98,重上,45
【裁判日期】    980812
【裁判案由】    損害賠償
【裁判全文】
臺灣高等法院臺中分院民事判決          98年度重上字第45號
上  訴  人  庚○○
            戊○○
共      同
訴訟代理人  柳正村律師
被上訴人    甲○○○
            乙○○○
                        2
            己○○
            丁○○
共     同
訴訟代理人  吳光陸律師
            廖瑞鍠律師
複代理人    辛○○
被上訴人    丙○○
上列當事人間請求損害賠償事件，上訴人對於中華民國97年12月
31日臺灣臺中地方法院97年度重訴字第348號第一審判決提起上
訴，本院於民國98年7月29日辯論終結，茲判決如下：
    主  文
上訴駁回。
第二審訴訟費用由上訴人負擔。
    事實及理由
一、被上訴人丙○○經合法通知，未於言詞辯論期日到場，核無
    民事訴訟法第三百八十六條所列各款情形，爰依上訴人之聲
    請，由其一造辯論而為判決。
二、上訴人主張：坐落台中市○○區○○段第305、317號土地（
    重測前潮洋段第166-14、166-10號，下稱系爭305、317號土
    地），原登記為訴外人廖進池及廖進茂共有，應有部分各1/
    2。民國（下同）83年9月14日廖進池出具承諾書（下稱系爭
    承諾書）記載：「坐落台中市○○區○○段166-10號（面積
    0.2624公頃）及同段166-14號土地（面積0.0836公頃）為祖
    產，目前信託登記於廖進池（持分二分之一）、廖進茂（持
    分二分之一）名下，吾等明確認知上開二筆土地庚○○、戊
    ○○（廖進存之子）各有六分之一之所有權。吾等未得其他
    共有人之同意不得擅自處分右開土地，為臻明確，特立本承
    諾書為憑」。同日廖進池另出具協議書予上訴人庚○○及訴
    外人廖進存（為上訴人戊○○之父），內載庚○○及廖進存
    承認對台中市○○區○○段23號土地（下稱惠國段23號土地
    ）出售無任何權利，但庚○○同日收取廖進池新台幣（下同
    ）1500萬元，戊○○同日收取廖進池1800萬元。以上開承諾
    書及協議書同日簽立內容觀之，係因雙方對於登記在廖進池
    名義之土地，是否祖產有爭議，為解決爭議互相讓步而簽立
    ，亦即上訴人對於登記在廖進池名下之土地，同意由其自由
    處分，但廖進池處分後需依照六兄弟比例，各分配1/6價金
    給上訴人，解釋雙方簽立契約之真意，性質上為和解契約。
    縱無從解釋系爭承諾書為和解契約，亦應認系爭承諾書性質
    上為立有字據之贈與契約，上訴人亦得請求履行契約。廖進
    池於91年7月5日死亡，被上訴人為廖進池之全體繼承人，於
    93年1月19日辦妥分割繼承登記，就系爭305、317號土地，
    被上訴人五人應有部分各1/10，對於被繼承人廖進池所簽立
    之系爭承諾書，自應繼承其權利義務，並負連帶責任，詎被
    上訴人不遵守系爭承諾書之約定，於台灣台中地方法院（下
    稱台中地院）94年度重訴字第453號訴訟中，依約定移轉應
    有部分1/6給訴外人廖國亨指定之人後，竟再於97年3月28日
    ，未經上訴人之同意，將應有部分2/6，出售予訴外人郭肇
    基及魏惠珍。依系爭承諾書記載，就系爭305、317號土地，
    廖進池應有部分1/2，上訴人各有1/6之權利，被上訴人上開
    行為，屬債務不履行，故意以背於善良風俗之方法侵害上訴
    人之權利，且無法律上原因獲得利益，以系爭305號土地面
    積838.23平方公尺，公告現值每平方公尺1萬2000元，系爭
    317號土地面積2618平方公尺，公告現值每平方公尺4萬2775
    元，計算系爭305、317號土地公告現值為1億2204萬3710元
    ，則上訴人各受有1017萬0309元（122,043,710*1/2*1/6＝
    10,170,309）之損害等情，爰依債務不履行、侵權行為及不
    當得利之法律關係，請求擇一判決，求為命：被上訴人應連
    帶給付上訴人庚○○1017萬0309元、連帶給付戊○○1017萬
    0309元，及均自起訴狀繕本送達翌日起至清償日止，按年利
    率5%計算利息之判決。
三、被上訴人則以：否認系爭承諾書之真正。又本院86年度重上
    更(一)字第6號返還不當得利事件確定判決，認定系爭承諾書
    所載內容與事實不符，自有拘束本件之效力。系爭305、317
    號土地係自台中市○○區○○段（下稱潮洋段）166-1號土
    分割而來，係訴外人廖春松生前於56年11月20日出資購買，
    以贈與之意思登記於其子訴外人廖進池、上訴人庚○○名下
    （應有部分廖進池2/3、庚○○1/3）。上開第6號確定判決
    ，已審認廖春松生前購買多筆土地，登記子女名下，土地以
    何人名義登記，即係贈與何人。亦認庚○○及廖進池於56年
    間共同取得系爭166-1號土地所有權時，兄弟六人未同居共
    財明確。而系爭土地並非祖產，廖進池與上訴人間亦無信託
    關係存在，系爭承諾書所載「系爭土地為祖產，信託登記在
    廖進池、廖進茂名下」，及「認知庚○○、戊○○各有六分
    之一之所有權」，與事實不符。縱廖進池有在系爭承諾書上
    簽名或蓋章，然廖進池生前為農夫，出生於日據時期，僅國
    小程度，受日本教育，中文至多僅能書寫自己姓名，至於一
    般中文字義之理解已逾其能力，其應無法了解系爭承諾書所
    載之文義，而係受騙在上訴人事先用打字方式完成之承諾書
    上簽名、蓋章，系爭承諾書非出自廖進池之本意，自非和解
    書。觀諸系爭承諾書內容，先記載「祖產」、「信託登記」
    ，後記載「認知」等文字，顯見依上訴人事先擬好之文件，
    其主觀認為系爭305、317號土地係祖產、信託登記在廖進池
    、廖進茂名下，遂要求廖進池、廖進茂「認知」上訴人各有
    1/6所有權，然與客觀事實不符所為之認知，並不生任何法
    律上之效力。又系爭承諾書之內容僅提及「認知」，並非贈
    與契約等語，資為抗辯。
四、查，系爭305、317號土地（重測前為潮洋段166-14、166-10
    號土地）原登記為訴外人廖進池及廖進茂共有，應有部分各
    1/2；廖進池於91年7月5日死亡，被上訴人為廖進池之全體
    繼承人，於93年1月19日辦妥分割繼承登記，每人就系爭305
    、317號土地應有部分各1/10（其中丙○○於94年6月17日將
    其應有部分贈與配偶王美宜）；被上訴人原應有部分合計1/
    2，嗣於台中地院94年度重訴字第453號訴訟中，依約定移轉
    應有部分1/6予訴外人廖國亨指定之人，另應有部分2/6於97
    年3月28日出售予訴外人郭肇基及魏惠珍二人，其二人應有
    部分各10/60；系爭305號土地面積838.23平方公尺，公告現
    值每平方公尺1萬2000元，系爭317號土地面積2618平方公尺
    ，公告現值每平方公尺4萬2775元等事實，為兩造所不爭（
    見原審卷141頁、本院卷45、55頁），並有土地登記第二類
    謄本、異動索引、繼承系統表、戶籍謄本等為證（見原審卷
    6至15、83至93頁），自堪信為真實。
五、上訴人主張廖進池於83年9月14日出具系爭承諾書乙節，為
    被上訴人所否認。惟查，被上訴人丁○○於原審證稱系爭承
    諾書上之印章為其父廖進池之印章（見原審卷188、189頁）
    ；廖進池於台中地院83年度重訴字第328號返還不當得利事
    件，證稱系爭承諾書為其親自簽名無誤，有筆錄影本可稽（
    見原審卷33頁），足認廖進池確在系爭承諾書簽名、蓋章無
    訛。
六、上訴人主張系爭承諾書係就登記在廖進池名義之土地，是否
    祖產有爭議，為解決爭議互相讓步而簽立，性質上為和解契
    約。縱無從解釋系爭承諾書為和解契約，亦應認系爭承諾書
    性質上為立有字據之贈與契約等語，為被上訴人所否認，並
    以前詞置辯。是系爭承諾書是否為上訴人所主張之和解書，
    或為立有字據之贈與契約，即應究明。玆分述如下：
  (一)雖系爭承諾書記載潮洋段166-10、166-14地號土地為祖產，
    目前信託登記於廖進池、廖進茂各1/2等語（見原審卷16頁
    ），惟系爭承諾書記載之潮洋段166-10、14號土地，係因重
    劃時，由同段166-1號土地分割成潮洋段166-1、166-15、16
    6-10、166-14等號4筆土地而來，其中潮洋段166-1、166-15
    號等2筆土地嗣合併於惠國段23號土地，而潮洋段166-14、
    166-10號2筆土地即系爭305、317號土地。該重劃分割前之
    原潮洋段166-1號土地，係於56年11月20日以買賣原因登記
    為上訴人庚○○及訴外人廖進池共有，應有部分庚○○1/3
    、廖進池2/3。嗣上訴人庚○○之應有部分1/3，於71年10月
    4日以買賣為原因移轉登記予訴外人廖進茂；另廖進池應有
    部分2/3中之1/6，亦於74年10月2日以買賣為原因移轉登記
    予廖進茂，致該筆土地於74年10月2日為廖進茂、廖進池共
    有，應有部分各1/2（見原審卷116頁本院86度重上更(一)字第
    6號返還不當得利事件確定判決理由第三項記載）。又，庚
    ○○、廖進存、廖進茂、廖進池、廖進敬、廖國亨（原名廖
    進益）之父為廖春松（66年5月29日死亡），廖春松在世時
    ，購買：(1)土庫段39地號土地，於60年間，登記廖進存應有
    部分9/40、廖進池應有部分9/40、廖進茂應有部分13/40，
    另於62年間，廖王員（按：為廖春松之配偶）取得應有部分
    9/40，於67年間以「買賣」為原因，先將其應有部分9/40出
    售予陳進修，陳進修再於68年間，出售其應有部分57/400予
    廖林碧桃（按：為庚○○之配偶），另出售應有部分33/400
    予廖進益（即廖國亨）取得，廖林碧桃嗣於70年間將其應有
    部分38/400出售予賴劉秀菊，於71年間，出售應有部分19/4
    00予陳進修。對於上開土地之出售，庚○○之兄弟廖進敬並
    無主張權利。(2)潮洋段166-1地號土地（分割及共有人變更
    如上所述）。(3)麻園頭段126地號土地，於60年間，登記廖
    進敬應有部分1/2，廖進益應有部分1/2，廖進敬於72年間，
    將其應有部分1/2出售予林忠和，廖進益（即廖國亨）於72
    年間亦將其應有部分1/2出售予林忠和，對於廖進敬將前開
    土地出售後，未將所得價款分配予其他兄弟，其他兄弟亦未
    曾異議。有本院86年度重上更(一)字第6號確定判決理由第五
    項闡述綦詳可稽（見原審卷117、118頁）。上訴人庚○○及
    證人廖進存均稱其等父親廖春松生前買很多土地，其等兄弟
    名下之土地係父親所購買等語（見原審卷172、173頁）。廖
    進池於本院84年度重上字第6號返還不當得利事件，84年6月
    5日準備程序期日證稱：「我父親買土地給我們兄弟，…土
    地登記誰就給誰」等語，有筆錄影本在卷可參（見本院卷95
    至97頁）。證人廖進敬於本院86年度重上更(一)字第6號返還
    不當得利事件，準備程序期日證稱：「麻園頭段登記我的名
    字，麻園頭段我父親生前蓋6棟房子…剩下40幾坪都是我的
    ，我沒有分給他們，土庫段他們亦未分給我」、「麻園頭段
    40幾坪我已賣掉，我沒有分給他們，因我土庫段沒有分，而
    他們土庫段已賣掉了」、「（土庫段你為何不去分？）因不
    是登記我的名字」、「（你父親生前有無說3塊土地要重新
    分配之事？）沒有說」各等語（見原審卷117頁）；證人廖
    進存於原審時證稱：「我兄弟賣土地時，我沒有分到錢，因
    為不是父親分給我的」等語（見原審卷173頁）。再以廖進
    池等之父廖春松於66年5月29日死亡時，潮洋段166-10、14
    號土地（即原潮洋段166-1號土地）仍登記為上訴人庚○○
    之應有部分為1/3，迄71年10月4日始以買賣為原因移轉登記
    予訴外人廖進茂，上訴人庚○○可自由處分登記為其所有之
    潮洋段166-10、14號土地等情，足認廖春松在世時，所購買
    之土庫段39號土地、麻園頭段126號土地及潮洋段166-1號土
    地，應已作好分配，土地所有權人各以廖進池等六兄弟之名
    義登記，登記名義為何人即贈與何人，兄弟之間並未重新為
    分配之約定甚明。是被上訴人抗辯系爭305、317號土地為廖
    春松生前購買，已將土地分配好，土地以何人名義登記，即
    贈與何人，並未重新分配，堪以採信。系爭承諾書記載認知
    系爭305、317號土地為祖產，信託登記於廖進池、廖進茂名
    下，上訴人各有1/6權利等情，顯與客觀事實不符。
  (二)上訴人於原審固提出所謂廖國亨（原名廖進益）於83年11月
    15日親自交付之證明書及六兄弟財產分配明細（見原審卷18
    3至186頁），以證明父母所遺財產六兄弟已平均分配。惟查
    ，廖國亨亦為廖春松之繼承人，上開土地如何分配，其有利
    害關係，且廖進存於本院86年度重上更(一)字第6號返還不當
    得利事件中稱兄弟間談分財產之事，未寫書面等語（見本院
    卷102頁），上訴人庚○○於該事件中則稱兄弟關於分財產
    談好幾次，忘記如何分配等語（見本院卷102頁）；證人廖
    進存於原審並證稱父親名下有多少財產並不清楚等語（見原
    審卷173頁），如其兄弟六人就父親生前所購買土地已協議
    重新分配，廖進存何以對父親名下有多少財產仍不清楚？此
    等重要情事，庚○○何以竟遺忘分配方法？上開廖國亨證明
    書及六兄弟財產分配明細，難以採信。
  (三)上訴人提出廖進池與廖進茂於83年8月4日所書立同意切結書
    ，記載「一、立同意切結書人廖進池、廖進茂共有坐落台中
    市○○區○○段166-14號土地，地目田，於法令許可分割時
    ，願將附圖所示位置：部分分割139平方公尺為單筆，將
    其所有權移轉登記與廖國亨。部分分割139平方公尺（即
    鄰接部分）為單筆，將其所有權移轉登記與廖進敬。二、
    又立同意切結書人共有坐落同段166-10號土地，地目田，規
    劃為路地，將來政府徵收時，願將其中437平方公尺之土地
    補償款交付廖國亨，另其中437平方公尺之土地補償款交付
    廖進敬。三、前二項所示潮洋段166-14及同段166-10號土地
    ，如有抵押權、典權、押租金及其他權利設定或有受拍賣聲
    請、假扣押、假處分之登記或其他有來歷不明者等瑕疵，應
    於本件手續得以移轉登記期日前，由立同意書人負責全部撤
    銷排除或解決清楚，絕不得有使廖國亨、廖進敬蒙受任何虧
    損。…」等語（見本院卷37至41頁），依該同意切結書所載
    ，廖進池及廖進茂願將共有之潮洋段166-10、14號土地分割
    部分所有權移轉登記予訴外人廖國亨、廖進敬等二人，並無
    承認潮洋段166-10、14號土地，係廖進池等六兄弟共有。
  (四)上訴人以簽訂日與系爭承諾書同日之協議書、收據（見原審
    卷153、154頁），主張依協議書記載，上訴人庚○○及訴外
    人廖進存（為上訴人戊○○之父）承認對惠國段23地號土地
    出售無任何權利，但庚○○同日收取廖進池1500萬元，戊○
    ○同日收取廖進池1800萬元，以上開承諾書及協議書同日簽
    立內容觀之，為雙方對於登記在廖進池名義之土地，是否祖
    產有爭議，為解決爭議互相讓步而簽立，亦即上訴人對於登
    記在廖進池名下之土地，同意由其自由處分，但廖進池處分
    後需依照六兄弟比例，各分配1/6價金予上訴人，解釋雙方
    簽立契約之真意，性質上為和解契約等語。惟查，依系爭承
    諾書文字之記載，僅能解釋為潮洋段166-10、14號土地為祖
    產，目前信託登記於廖進池、廖進茂名下，應有部分各1/2
    ，廖進池明確認知庚○○、戊○○就潮洋段166-10、144號
    土地各有1/6所有權，廖進池承諾未得其他共有人之同意不
    得擅自處分該土地等語。系爭承諾書之文字業已表示廖進池
    真意明確，而系爭承諾書並無片語隻字提及為解決潮洋段16
    6-10、14號土地是否為祖產，及廖進池處分該土地後，應將
    價金分配其餘兄弟之記載，自無從曲解系爭承諾書之真意，
    為上訴人與廖進池就潮洋段166-10、14號土地是否為祖產爭
    執，及廖進池處分該土地後，應將價金分配其餘兄弟之爭執
    ，約定互相讓步，以終止爭執或防止爭執發生而訂立之和解
    契約。又，依上開協議書及收據內容觀之，僅能認上訴人庚
    ○○、訴外人廖進存確認就廖進池所有惠國段23地號土地有
    1/2所有權，就其所有權範圍內能自由行使一切處分權，庚
    ○○、廖進存無任何權利及他項請求權；及上訴人庚○○、
    戊○○等二人分別收受廖進池給付1500萬元、1800萬元等事
    實。尚不能以該協議書及收據，與系爭承諾書記載日期為同
    一日，即認廖進池與上訴人成立和解契約，而認上訴人就系
    爭305、317號土地各有1/6權利。是上訴人主張系爭承諾書
    與同日簽訂之上開協議書及收據，解釋系爭承諾書之真意為
    解決潮洋段166-10、14號土地是否為祖產，及廖進池處分該
    土地後，應將價金分配其餘兄弟之爭執，性質上為和解契約
    等語，即不可取。
  (五)系爭承諾書之內容廖進池明確認知系目前登記在其名下持分
    1/2，乃信託登記，惟如上所述，潮洋段166-10、14號土地
    ，係於56年11月20日以買賣原因登記為廖進池及上訴人庚○
    ○共有，應有部分廖進池2/3、上訴人庚○○1/3，嗣經上訴
    人庚○○出賣其應有部分1/2予廖進茂；另廖進池將應有部
    分2/3中之1/6，出賣予廖進茂，廖進池就潮洋段166-10、14
    號土地之應有部分，亦僅1/2。是以廖進池於83年9月14日出
    具系爭承諾書時，潮洋段166-10、14號土地為廖進池所有，
    應有部分1/2之登記，乃早於56年即發生，如謂系爭承諾書
    所載信託登記於廖進池名下之潮洋段166-10、14號土地，亦
    應指56年登記於廖進池名下之登記為信託登記。而56年間，
    廖進池等六兄弟之父廖春松出資購買潮洋段166-10、14號土
    地，並將之登記於廖進池名下，倘如上訴人所稱為信託登記
    ，其信託關係之信託人為廖春松，亦非廖進池以外其餘兄弟
    甚明。至系爭承諾書記載廖進池明確認知庚○○、戊○○就
    潮洋段166-10、144號土地各有1/6所有權，亦僅廖進池明確
    認知而已，並無廖進池與上訴人約定，廖進池應將潮洋段16
    6-10、14號土地無償給與上訴人之意思表示，經上訴人允受
    之記載，足認上訴人與廖進池間並無就潮洋段166-10、14號
    土地贈與契約內容意思表示合致，自無成立由廖進池將潮洋
    段166-10、14號土地應有部分各1/6贈與上訴人之贈與契約
    ，上訴人主張系爭承諾書性質上為立有字據之贈與契約，亦
    不可採。
  (六)系爭承諾書廖進池僅表示：潮洋段166-10、14號土地為祖產
    ，目前信託登記於廖進池、廖進茂名下，應有部分各1/2，
    廖進池明確認知庚○○、戊○○就潮洋段166-10、144號土
    地各有1/6所有權，廖進池承諾未得其他共有人之同意不得
    擅自處分該土地等語，如此而已，並無廖進池負有移轉潮洋
    段166-10、14號土地應有部分予上訴人義務之記載，並無依
    據。上訴人主張依系爭承諾書，廖進池負有移轉登記之義務
    ，即無依據。上訴人本於系爭承諾書及繼承之法律關係，請
    求被上訴人將系爭305、317號土地所有權應有部分移轉登記
    予上訴人，亦經本院96年度重上字第20號所有權移轉登記事
    件確定判決駁回確定在案，有該判決在卷可憑（見原審卷26
    至30頁）。上訴人依系爭承諾書及繼承之法律關係，既無權
    利請求上訴人將系爭305、317號土地應有部分移轉登記予其
    等，而系爭承諾書性質上既非和解契約，亦非贈與契約，廖
    進池不負移轉潮洋段166-10、14號土地（重測後即系爭305
    、317號土地）應有部分予上訴人之義務，上訴人以系爭承
    諾書性質上為和解契約或贈與契約，廖進池有履行契約之義
    務，即屬無據。被上訴人為廖進池之繼承人，自無依系爭承
    諾書履行契約之義務。是上訴人以系爭諾書性質上為和解契
    約或贈與契約所為請求，即不應准許。
七、綜上所述，系爭承諾書並非和解契約，亦非贈與契約，且依
    系爭承諾書，廖進池不負移轉潮洋段166-10、14號土地（重
    測後即系爭305、317號土地）應有部分予上訴人之義務，上
    訴人主張其等就系爭305、317號應有部分1/2土地各有1/6權
    利，即屬無據。系爭305、317號土地既為廖進池受其父廖春
    松贈與而來，為廖進池所有，被上訴人依法繼承後予以處分
    ，並無不當。自無債務不履行之情事；亦無侵害上訴人權利
    可言；被上訴人因處分所得價金，非無法律上原因受有利益
    。從而，上訴人本於債務不履行、侵權行為及不當得利之法
    律關係，請求擇一判決被上訴人連帶給付上訴人庚○○1017
    萬0309元、連帶給付戊○○1017萬0309元，及均自起訴狀繕
    本送達翌日起至清償日止，按年利率5%計算之利息，為無理
    由，不應准許。原審為上訴人敗訴之判決，並駁回其假執行
    之聲請，洵屬正當。上訴意旨指摘原判決不當，求予廢棄改
    判，為無理由，應予駁回。本件事證已臻明確，兩造其餘攻
    擊防禦方法及舉證，核與本件判決結果不生影響，毋庸逐一
    論列，併此敘明。
據上論結，本件上訴為無理由，依民事訴訟法第四百六十三條、
第三百八十五條第一項前段、第四百四十九條第一項、第七十八
條、第八十五條第一項，判決如主文。
中    華    民    國    98    年    8     月    12    日
                民事第一庭    審判長法  官  吳火川
                                    法  官  胡景彬
                                    法  官  饒鴻鵬
以上正本係照原本作成。
如對本判決上訴，須於收受判決送達後20日內向本院提出上訴書
狀，其未表明上訴理由者，應於提出上訴後20日內向本院提出上
訴理由書（須按他造人數附具繕本）。
上訴時應提出委任律師為訴訟代理人之委任狀。具有民事訴訟法
第466條之1第1項但書或第2項之情形為訴訟代理人者，另應附具
律師及格證書及釋明委任人與受任人有該條項所定關係之釋明文
書影本。
                                    書記官  林明冬
中    華    民    國    98    年    8     月    14    日
                                                      Ｍ


司法院資訊處製作；財團法人民間司法改革基金會備份。
